臺灣宜蘭地方法院民事判決　　　　　　　　93年度訴字第36號
原　　　　告　辛○○
訴　訟代理人　簡坤山律師
被　　　　告　午○○
　　　　　　　巳○○
　　　　　　　宙○○
　　　　　　　卯○○
　　　　　　　申○
　　　　　　　辰○
　　　　　　　未○○
　　　　　　　地○○○
　　　　　　　戌○○
　　　　　　　天○○
　　　　　　　亥○○
上列4 人共同
訴　訟代理人　宇○○
被　　　　告　己○○
　　　　　　　丑○○
　　　　　　　壬○○
　　　　　　　寅○○
　　　　　　　子○○
　　　　　　　庚○
　　　　　　　癸○○
　　　　　　　酉○○
　　　　　　　　　　　　11號
　　　　　　　戊○○
　　　　　　　乙○○
　　　　　　　玄○○○
　　　　　　　丁○○
　　　　　　　甲○○
　　　　　　　丙○○
上列當事人間請求分割共有物事件，本院於民國94年2 月25日言
詞辯論終結，判決如下：
    主      文
被告午○○、余直勝、宙○○、卯○○、申○、辰○、未○○、
地○○○、戌○○、天○○、亥○○、戊○○、乙○○、玄○○○、丁○○、甲○○、丙○○應就其被繼承人林枝所有坐落宜蘭
縣頭城鎮○○段一二０五地號，地目建，面積一五八七點一八平
方公尺土地，應有部分十二分之一，依附件一所示之繼承系統表
辦理公同共有之繼承登記。
被告地○○○、戌○○、天○○、亥○○、己○○應就其被繼承
人林來盛所有前項土地，應有部分十二分之一，依附件二所示之
繼承系統表辦理公同共有之繼承登記。
兩造共有第一項土地分割為如附圖所示：Ａ部分面積一五一點二
七平方公尺分歸被告寅○○取得，Ｂ部分面積一七０點一八平方
公尺分歸被告子○○取得，Ｃ部分面積三０二點五四平方公尺分
歸原告辛○○取得，Ｄ部分面積一七０點一八平方公尺分歸被告
庚○取得，Ｅ部分面積一一三點四六平方公尺分歸被告癸○○取
得，Ｆ1 部分面積一一三點四五平方公尺分歸被告地○○○、戌
○○、天○○、亥○○、己○○等按其應繼分比例保持共有，Ｆ
2 部分面積五六點七三平方公尺分歸被告丑○○取得，Ｇ1 面積
五六點七三平方公尺分歸被告壬○○取得，Ｇ2 部分面積一一三
點四五平方公尺分歸被告午○○、余直勝、宙○○、卯○○、申
○、辰○、未○○、地○○○、戌○○、天○○、亥○○、戊○○、乙○○、玄○○○、丁○○、甲○○、丙○○等按其應繼分
比例保持共有，Ｈ部分面積一一三點四六平方公尺分歸被告酉○○取得，甲部分面積七四點五三平方公尺及乙部分面積一五一點
二０平方公尺分歸兩造按附件三所示應有部分之比例保持共有。
訴訟費用由兩造依附件三所示之比例負擔。
    事實及理由
一、本件被告巳○○、宙○○、卯○○、申○、辰○、未○○、
    己○○未於言詞辯論期日到場，被告戊○○、地○○○、戌
    ○○、天○○、亥○○、丑○○、壬○○、寅○○、庚○、
    酉○○、乙○○、玄○○○、丁○○、甲○○、丙○○未於
    最後言詞辯論期日到場，均核無民事訴訟法第386 條各款所
    列情形，爰依原告聲請，由其一造辯論而為判決。
二、原告主張：坐落宜蘭縣頭城鎮○○段1205地號，地目建，面
    積1587.18 平方公尺之土地為兩造所共有，共有人就上開土
    地並無不能分割之約定，亦無因使用目的不能分割之情形，
    然因部分當事人在系爭土地上蓋有建物，而無法達成協議分
    割。又前開土地之共有人林枝、林來盛業已死亡，其2 人就
    上開土地各有應有部分12分之1 ，然其繼承人即被告午○○
    等17人及被告地○○○等5 人迄未辦理繼承登記，為此依民
    法第823 條、第824 條第2 項規定起訴請求其等應分別就繼
    承林枝、林來盛前開土地應有部分辦理公同共有之繼承登記
    ，並於辦理繼承登記後，與原告及其餘共有人分割共有土地
    等語。並聲明如主文所示。
三、被告午○○、子○○、癸○○均稱：對於原告之主張無意見
    ，同意原告所提分割方案等語。被告戊○○、地○○○、戌
    ○○、天○○、亥○○、丑○○、壬○○、寅○○、庚○、
    乙○○、玄○○○、丁○○、甲○○、丙○○雖未於最後言
    詞辯論期日到場，然據其以前到庭亦為同上之陳述。其餘被
    告則未到庭，亦未提出書狀作何聲明或陳述。
四、得心證之理由：
（一）按共有人得隨時請求分割共有物，但因物之使用目的不能
      分割或契約定有不可分割之期限者，不在此限，民法第82
      3 條第1 項定有明文。次按，法院裁判分割共有物，性質
      上為共有人間應有部分之交換，自屬處分行為，以各共有
      人之處分權存在為前提，故提起分割共有物之訴，參與分
      割之當事人，以全體共有人為限，而各共有人之應有部分
      應以土地登記簿上所記載者為準。倘於第二審言詞辯論終
      結前有共有人死亡時，其繼承人因繼承，固於登記前已取
      得不動產物權，惟非經登記不得處分其物權，則在辦畢繼
      承登記前，其繼承人仍不得以共有人身分參與共有物之分
      割，但為求訴訟經濟起見，可許原告就請求繼承登記及分
      割共有物之訴合併提起，即以一訴請求該死亡之共有人之
      繼承人辦理繼承登記，並請求該繼承人於辦理繼承登記後
      ，與原告及其餘共有人分割共有之不動產（最高法院91年
      度台上字第832 號裁判意旨參照）。
（二）查原告主張坐落宜蘭縣頭城鎮○○段1205地號土地係兩造
      所共有，現登記共有人為原告（應有部分9 分之2 ）、林
      枝、林來盛、被告酉○○（上列3 人應有部分各12分之1
      ）、被告癸○○（應有部分24分之2）、 被告丑○○、壬○○（上列2 人應有部分各24分之1）、 被告子○○、庚○（上列2 人應有部分各24分之3）、 被告寅○○（應有
      部分9 分之1）等10 人。其中共有人林來盛、林枝業於26
      年及36年間死亡，林枝之繼承人即被告午○○、余直勝、
      宙○○、卯○○、申○、辰○、未○○、地○○○、戌○○、天○○、亥○○、戊○○、乙○○、玄○○○、丁○○、甲○○、丙○○等17人；林來盛之繼承人即被告地○○○、戌○○、天○○、亥○○、己○○等5 人，分別因
      繼承而取得前開土地應有部分公同共有之權利，然迄未辦
      理登記。且上開土地為建地，依其使用目的並非不能分割
      ，兩造間亦無不可分割之約定，然無法達成協議分割，經
      本院調解亦未成立等事實，業據其提出與所述相符之土地
      登記謄本、地籍圖謄本、
      ，且為到庭之被告所不爭執，自堪信為真實。是依首開說
      明，原告請求被告午○○等17人及被告地○○○等5 人應
      就其等繼承林枝、林來盛前開土地應有部分辦理公同共有
      之繼承登記，並請求該繼承人於辦理繼承登記後，與原告
      及其餘共有人分割共有土地，即屬有據。
（三）次按，請求共有物之分割，應由法院依民法第824 條命為
      適當之分配，不受當事人主張之拘束。又分割共有物時，
      法院應參酌當事人之聲明、共有物之性質、經濟效用及全
      體共有人利益等公平決之。另分割共有物，以消滅共有關
      係為目的，法院裁判分割共有土地時，除因該土地內部分
      土地之使用目的不能分割（如為道路），或部分共有人仍
      願維持共有關係，或部分當事人因繼承關係須就分得之土
      地保持公同共有，應就該部分土地不予分割或准該部分共
      有人成立新共有關係外，應將土地分配於各共有人單獨所
      有（最高法院69年台上字第1831號判例、79年度台上字第
      1902號裁判意旨參照）。經查，本件土地係位於宜蘭縣頭
      城鎮○○段1205地號，地形尚屬方整，其上現坐落有鋼筋
      水泥造、水泥磚造或鐵皮加蓋建物數棟，分別為原告辛○○、被告寅○○、子○○、庚○、癸○○、丑○○、壬○○等人所有，另有幾座臨時搭建之木造雞寮、鴨寮及倉庫
      供擺放雜物使用，其餘部分為空地（停車場），目前該地
      號僅靠近同段1183地號附近有1 條私設巷道與馬路相通等
      情，業經本院至現場履勘及囑託宜蘭縣宜蘭地政事務所測
      量，製有勘驗筆錄（含現場照片12幀）、複丈成果圖在卷
      可稽。是遵上開規定或裁判之意旨，本院斟酌：
　1 、如附圖所示之分割方案，已為被告午○○、子○○、癸○○所同意，另被告戊○○、地○○○、戌○○、天○○、
      亥○○、丑○○、壬○○、寅○○、庚○、乙○○、玄○○○、丁○○、甲○○、丙○○雖未於最後言詞辯論期日
      到場，然據其以前到庭亦為同上之陳述所同意，且各共有
      人所分得之土地均能透過按原應有部分比例繼續維持共有
      之土地（即如附圖所示甲、乙部分），作為巷道與馬路相
      通，無礙交通之便利，亦能發揮土地經濟效益。
  2、 另系爭土地上現坐落有原告辛○○、被告寅○○、子○○
      、庚○、癸○○、丑○○、壬○○等人所有之鋼筋水泥造
      、水泥磚造或鐵皮加蓋建物，採前開分割方案分割後，原
      告辛○○、被告寅○○、林真實、庚○、癸○○建物之主
      體原則上仍維持坐落在其等分得之土地上，僅有少部分占
      用他共有人分得土地，不會造成共有人所有建物與分割後
      之土地分離之不利益。至被告丑○○、壬○○所有之建物
      因面寬較大，於分割後會有坐落在其他被告分得土地之情
      形，然因前開建物多僅為一層磚造平房，經濟價值較低，
      且其2 人亦同意前述分割方案，被告壬○○並稱對於分割
      後可能需要拆房子乙節無意見，參以本件之情形若為顧全
      上述被告現有之建物，於分割後均得完全坐落於其分得之
      土地，亦會造成其土地無法與巷道相通之窘境。
   3、又依前述方案，雖部分共有人所分得之土地因面積呈狹長
      形可能構成畸零地，然依宜蘭縣畸零地使用規則第11至13
      條之規定，建築基地面積狹小，深度與寬度未達規定者，
      仍得與鄰接土地所有人協議調整地形或合併使用，達到規
      定最小面積之寬度及深度；如不能達成協議時，亦得申請
      調處；調處不成時，基地所有人或鄰接土地所有人得就規
      定最小面積之寬度及深度範圍內土地按徵收補償金額預繳
      承買價款，申請該管地方政府徵收後辦理出售。從而本件
　　　取得土地寬度較小之共有人間，因與之相鄰之土地原為共
      有人並有親屬關係，故將來如欲自行建築房屋，仍得透過
      與鄰地合建或合併使用，而達到建築之目的，無礙其權利
      。是如附圖所示分割方案堪認已符合兩造當事人之利益，
      並足兼顧社會經濟效益，而屬可採。
（四）綜上，原告請求被告午○○、余直勝、宙○○、卯○○、
      申○、辰○、未○○、地○○○、戌○○、天○○、亥○○、戊○○、乙○○、玄○○○、丁○○、甲○○、丙○○應就其被繼承人林枝所有坐落宜蘭縣頭城鎮○○段1205
      4 地號，地目建，面積1587.18 平方公尺土地，應有部分
      12 分 之1 ，依附件一所示之繼承系統表辦理公同共有之
      繼承登記；被告地○○○、戌○○、天○○、亥○○、己○○應就其被繼承人林來盛所有同地號土地，應有部分12
      分之1 ，依附件二所示之繼承系統表辦理公同共有之繼承
      登記，並請求前開被告於辦理繼承登記後，與原告及其餘
      被告分割共有土地，為有理由，應予准許。兩造共有前開
      土地並准予分割為如附圖所示：Ａ部分面積151.27平方公
      尺分歸被告寅○○取得，Ｂ部分面積170.18平方公尺分歸
      被告子○○取得，Ｃ部分面積302.54平方公尺分歸原告取
      得，Ｄ部分面積170.18平方公尺分歸被告庚○取得，Ｅ部
      分面積113.46平方公尺分歸被告癸○○取得，Ｆ1 部分面
      積113.45平方公尺分歸被告地○○○等5 人按其應繼分比
      例保持共有，Ｆ2 部分面積56點73平方公尺分歸被告丑○○取得，Ｇ1 面積56點73平方公尺分歸被告壬○○取得，
      Ｇ2 部分面積113.45平方公尺分歸被告午○○等17人按其
      應繼分比例保持共有，Ｈ部分面積113.46平方公尺分歸被
      告酉○○取得，甲部分面積74.53 平方公尺及乙部分面積
      151. 20 平方公尺分歸兩造按附件三所示應有部分之比例
      保持共有。又分割共有物事件本質上並無訟爭性，兩造本
      可互換地位，由任一共有人起訴請求分割，實質上並無何
      造勝敗之問題，本件由敗訴當事人負擔訴訟費用顯失公平
      ，爰酌由兩造當事人依各自應有部分比例分擔。
五、訴訟費用負擔之依據：民事訴訟法第80條之1。
中　　華　　民　　國　　94　　年　　3 　　月　　9 　　日
                  臺灣宜蘭地方法院民事庭
                      法　官　林翠華
正本與原本無異。
如對本判決上訴，須於判決送達後20日內向本院提出上訴狀 (須
附繕本)。
中　　華　　民　　國　　94　　年　　3 　　月　　14　　日
                      書記官　李明威
